【裁判字號】    98,交聲,1133
【裁判日期】    980731
【裁判案由】    違反道路交通管理處罰條例聲明異議
【裁判全文】
臺灣桃園地方法院交通事件裁定        98年度交聲字第1133號
原處分機關  交通部公路總局新竹區監理所桃園監理站
異  議  人
即受處分人  甲○○
上列異議人即受處分人因違反道路交通管理處罰條例事件，對於
原處分機關於民國九十八年四月十六日以桃監裁罰字第裁五二—
ＤＢ0000000號違反道路交通管理事件裁決書所為之處分
，聲明異議，本院裁定如下：
    主  文
原處分撤銷。
甲○○汽車駕駛人，駕駛汽車經測試檢定酒精濃度超過規定標準
，處罰鍰新臺幣肆萬伍仟元，並應接受道路交通安全講習。
    理  由
一、原處分意旨略以：本件異議人即受處分人甲○○於民國九十
    七年五月二十日晚間十時十分許，騎乘車牌號碼ＨＥＫ—６
    ２８號重型機車行經桃園縣龜山鄉○○○路與明德路口，因
    發生車禍經送往聖保祿醫院，而為警測試其呼氣所含酒精濃
    度達每公升零點五五毫克，而有「汽車駕駛人酒精濃度超過
    規定標準」之違規情事，經桃園縣政府警察局交通隊龜山小
    隊警員掣制桃警局交字第ＤＢ0000000號通知予以單
    舉發，原處分機關遂於九十八年四月十六日以桃監裁罰字第
    裁五二—ＤＢ0000000號裁決書，以異議人違反道路
    交通管理處罰條例第三十五條第一項第一款之規定，裁處罰
    鍰新臺幣（下同）三萬七千五百元，吊扣駕駛執照（係普通
    小型車駕駛執照）十二個月，並施以道安講習等語。
二、聲明異議意旨略以：其酒後駕車之事實，已經臺灣桃園地方
    法院檢察署檢察官為緩起訴，並已參加酒駕認知輔導教育二
    場作為履行義務，而參加酒駕認知輔導教育亦不失為刑事罰
    之執行，仍遭原處分機關裁處三萬七千五百元，有違行政罰
    法第二十六條之一事不二罰，爰依法聲明異議等語。
三、按汽車駕駛人，駕駛汽車經測試檢定酒精濃度超過規定標準
    者，處一萬五千元以上六萬元以下罰鍰，並當場移置保管該
    汽車及吊扣其駕駛執照一年；又汽車駕駛人有第三十五條第
    一項規定之情形者，應接受道路交通安全講習，道路交通管
    理處罰條例第三十五條第一項第一款及第二十四條第一項第
    二款分別定有明文。
四、經查：
  (一)關於原處分裁處罰鍰三萬七千五百元部分：
    1.按九十四年二月五日公布，於九十五年二月五日施行之行
      政罰法第二十六條規定：「一行為同時觸犯刑事法律及違
      反行政法上義務規定者，依刑事法律處罰之。但其行為應
      處以其他種類行政罰或得沒入之物而未經法院宣告沒收者
      ，亦得裁處之。前項行為如經不起訴處分或為無罪、免訴
      、不受理、不付審理之裁判確定者，得依違反行政法上義
      務規定裁處之。」即所謂一事不二罰原則，究其立法理由
      ，一行為同時觸犯刑事法律及違反行政法上義務規定時，
      由於刑罰與行政罰同屬對不法行為之制裁，而刑罰之懲罰
      作用較強，故在處罰目的相同且處罰方式相同時，若依刑
      事法律處罰，即足資警惕時，實無一事二罰再處行政罰之
      必要；且刑事法律處罰，由法院依法定程序為之，較符合
      正當法律秩序，應予優先適用，但罰鍰以外之沒入或其他
      種類行政罰，因兼具維護公共秩序之作用，為達行政目的
      ，行政機關仍得併予裁處。
    2.次按檢察官之緩起訴處分於緩起訴期間內，有下列情形之
      一者，檢察官得依職權或依告訴人之聲請撤銷原處分，繼
      續偵查或起訴：(1)於期間內故意更犯有期徒刑以上刑之罪
      ，經檢察官提起公訴者。(2)緩起訴前，因故意犯他罪，而
      在緩起訴期間內受有期徒刑以上刑之宣告者。(3)違背第二
      百五十三條之二第一項各款之應遵守或履行事項者，刑事
      訴訟法第二百五十三條之三第一項定有明文。據此可徵經
      檢察官為「緩起訴」處分者，於「緩起訴」之猶豫期間內
      ，最終是否會被檢察官提起公訴，猶懸而未定，亦即「緩
      起訴」處分於猶豫期間內尚未具有實質之確定力，檢察官
      仍得根據上開規定依職權或依告訴人之聲請，將被告「緩
      起訴」處分撤銷。而行政罰法第二十六條明定一事不二罰
      原則，且應受行政罰之行為如經不起訴處分或為無罪、免
      訴、不受理、不付審理之裁判「確定」者，始得依違反行
      政法上義務規定裁處之，並未包括「緩起訴」處分在內，
      雖「緩起訴」處分之最終使被告免於刑事訴追之效果與「
      不起訴」處分之效果相同，惟依行政罰法第二十六條第二
      項之立法意旨，亦必須待緩起訴處分實質確定時，被告才
      最終地確定免於受刑事訴追，原處分機關始得為行政裁罰
      ，亦即在緩起訴期間內即猶豫期間期滿前，該緩起訴處分
      仍有被撤銷之可能，此時原處分機關若依法為行政裁決，
      將使受處分人有同時遭受行政處罰及刑事訴追之危險，顯
      與行政罰法第二十六條規定之立法意旨相違背。且檢察官
      為緩起訴處分時，依刑事訴訟法第二百五十三條之二第一
      項規定對被告所為之指示及課予負擔，此等命令名義上雖
      非刑罰，但仍是一種特殊之處遇措施，造成被告之財產減
      少或義務增加，具有實質刑事處罰之效果，與刑事制裁無
      異，性質上可謂刑事處分，而緩起訴制度雖以特別預防為
      優先考量，但在具體個案決定上，實亦達到一般預防的作
      用及報應理念，基於一行為不二罰原則，異議人如已就其
      行為受到附條件為捐款命令之緩起訴處分，自不應因同一
      行為再受到國家課以行政罰鍰之處罰（臺灣高等法院暨所
      屬法院九十六年法律座談會刑事類提案第三六號、九十七
      年法律座談會刑事類提案第三九號研討結果參照）。依上
      說明，自行政罰法第二十六條規定立法意旨為有利於行為
      人之解釋，以及保障人民基本權，與法律規定明示其一排
      除其他原則之觀點而論，應認應受行政處罰之行為，關於
      罰鍰部分，同一事實如經緩起訴處分實質確定者（即緩起
      訴猶豫期間經過而未經撤銷），亦有行政罰法第二十六條
      明定一行為不二罰原則之適用。故檢察官為緩起訴處分時
      如已對異議人課予指示及負擔，應視為異議人已依刑事法
      律受到處罰，則於緩起訴處分實質確定後，除法律另有特
      別規定外，自不得再處以行政罰鍰。從而，汽車駕駛人之
      酒後駕車行為，經測試檢定酒精濃度超過規定標準時，其
      既違反道路交通管理處罰條例第三十五條第一項第一款所
      定之行政法上義務，同時又觸犯刑法第一百八十五條之三
      公共危險罪之刑事法律，則道路交通主管處罰機關除依上
      開行政罰法第二十六條第一項但書規定，得對異議人處以
      其他種類行政罰之情形外，關於罰鍰部分，則應依行政罰
      法第二十六條第一項前段及道路交通管理處罰條例第十條
      規定，移送地方法院檢察署處理，於移送後，除有行政罰
      法第二十六條第二項所定不起訴處分等事由或法律另有規
      定，得依違反行政法上義務規定另行裁處者外，即不得再
      依道路交通管理處罰條例第三十五條第一項第一款規定，
      裁處異議人罰鍰之行政罰。
    3.又九十四年十二月十八日增訂公布，並於九十五年七月一
      日施行之道路交通管理處罰條例第三十五條第八項規定：
      「前項汽車駕駛人，經裁判確定處以罰金低於本條例第九
      十二條第三項所訂最低罰鍰基準規定者，應依本條例裁決
      繳納不足最低罰鍰之部分。」，對照行政罰法第二十六條
      關於一事不二罰之規定，係於九十四年二月五日公布，於
      九十五年二月五日施行，顯見上開處罰條例規定之立法目
      的係考量適用行政罰法第二十六條後，在酒後駕車違規應
      受刑事處罰者，避免刑罰處罰額度低於行政罰之流弊，參
      以大法官會議釋字第五○三號解釋所揭示：「違反作為義
      務之行為，同時構成漏稅行為之方法而處罰種類相同者，
      如從其一重處罰已足達成行政目的時，即不得再就其他行
      為併予處罰，始符憲法保障人民權利之意旨」之法理，亦
      徵上開大法官解釋並未排除因前揭刑事處罰偏低所產生不
      合理之流弊而特別立法補繳差額之情形。再按中央法規標
      準法第十六條規定：「法規對其他法規所規定之同一事項
      而為特別之規定者，應優先適用之。其他法規修正後，仍
      應優先適用。」，又道路交通管理處罰條例第二條規定：
      「道路交通管理、處罰，依本條例規定；本條例未規定者
      ，依其他法律規定。」，行政罰法第一條則規定：「違反
      行政法上義務而受罰鍰、沒入或其他種類行政罰之處罰時
      ，適用本法。但其他法律有特別規定者，從其規定。」，
      故道路交通管理處罰條例基於特別法之地位，應優於普通
      法行政罰法之適用。是以，違反道路交通管理處罰條例之
      酒後駕車行為人，如其因同一行為所受之罰金刑事處罰低
      於主管機關依該條例第九十二條第三項所定之最低罰鍰基
      準規定（指道路交通管理事件統一裁罰基準表）時，主管
      機關仍得裁處該行為人不足部分之罰鍰，此於受緩起訴處
      分而依檢察官命令向國庫繳納緩起訴處分金時，亦應為相
      同之解釋，否則，就其他酒後駕車受法院判處罰金而另需
      補繳行政罰鍰差額者而言，顯非公平。是以，於此情形，
      道路交通管理處罰條例第三十五條第八項規定應屬前述之
      特別規定，應優先行政罰法第二十六條之適用。
    4.本件異議人即受處分人甲○○飲用酒類後，九十七年五月
      二十日晚間十時十分許，騎乘車牌號碼ＨＥＫ—６２８號
      重型機車行經桃園縣龜山鄉○○○路與明德路口，因發生
      車禍經送往聖保祿醫院，而為警測試其呼氣所含酒精濃度
      達每公升零點五五毫克，已逾規定不得駕駛車輛之濃度標
      準，乃依法掣單舉發違規，而異議人同一酒後駕車之行為
      ，因同時觸犯刑法第一百八十五條之三之公共危險罪，亦
      遭移送臺灣桃園地方法院檢察署檢察官偵辦，經該署檢察
      官於九十七年六月十六日以九十七年度速偵字第一一三八
      號緩起訴處分確定，緩起訴期間為一年（緩起訴期間自九
      十七年六月十六日起至九十八年六月月十五日止），異議
      人應於緩起訴處分確定，收受緩起訴處分通知六月內參加
      臺灣桃園地方法院檢察署指定之法治教育二場次，而異議
      人已參加指定之法治教育二場，且緩起訴期間已屆滿未經
      撤銷確定等情，有舉發違反道路交通管理事件通知單、呼
      氣酒精濃度測試單、上開緩起訴處分書及臺灣高等法院被
      告前案紀錄表二份附卷可稽。是依上開說明，此緩起訴處
      分附加條件之履行固非刑法所定刑罰之種類，但仍是一種
      特殊之處遇措施，造成異議人之義務增加，具有實質刑事
      處罰之效果，與刑事制裁無異，具有實質刑罰之效果，應
      可實質該當行政罰法第二十六條第一項規定之「依刑事法
      律」之處罰，惟參諸違反道路交通管理事件統一裁罰基準
      表所載，對於駕駛人騎乘機器腳踏車，其吐氣所含酒精濃
      度超過過每公升零點五五毫克以上（含每公升零點五五毫
      克），其最低應繳納罰鍰之數額為四萬五千元，而上開緩
      起訴處分並未責令異議人有何財產上之支出，即仍有四萬
      五千元之不足，揆諸前揭說明，自應就不足最低罰鍰部分
      （即四萬五千元）予以裁罰（臺灣高等法院暨所屬法院九
      十七年法律座談會刑事類提案第三九號研討結果亦同此結
      論）。而原處分裁處異議人罰鍰三萬七千五百元部分，顯
      與違反道路交通管理事件統一裁罰基準表關於駕駛人騎乘
      機器腳踏車其吐氣所含酒精濃度超過每公升零點五五毫克
      以上（包含每公升零點五五毫克），應裁處罰鍰最低額四
      萬五千元一節不符，難謂適法。
  (二)關於吊扣駕駛執照十二個月部分：
    1.按道路交通管理處罰條例第三十五條第一項僅規定「吊扣
      其駕駛執照一年」，並未明定其駕駛執照之種類，則有關
      吊扣、吊銷駕駛執照處分效力與執行方式之法令依據，當
      係依據道路交通管理處罰條例第六十八條規定，而該條業
      於九十四年十二月十四日修正公布，並自九十五年三月一
      日施行。修正前之道路交通管理處罰條例第六十八條原規
      定：「汽車駕駛人，因違反本條例及道路交通安全規則之
      規定，受吊扣或吊銷駕駛執照處分時，吊扣或吊銷其持有
      各級車類之駕駛執照」，其立法意旨在於違規行為對道路
      交通秩序之維持及道路交通安全已生較大之影響，故規定
      吊扣或吊銷其持有各級車類之駕駛執照，以限制其繼續駕
      車行駛道路之權利，其係屬駕駛行為之限制，並不因所持
      駕駛執照種類不同而有所差異。惟因考量原條文將違法或
      違規駕駛人所持有各級車類之駕駛執照一併吊銷或吊扣，
      失之過酷，對於人民工作與生活影響過鉅，有違比例原則
      ，經與交通部協商後，乃將其中「受吊扣處分者，吊扣其
      持有各級車類之駕駛執照」部分之規定刪除，則修正後道
      路交通管理處罰條例第六十八條之規定，既已刪除「吊扣
      」等字，而僅餘「吊銷」等字，依「明示其一，排除其他
      」之法理，該條應係明示排除「吊扣駕駛執照處分時，吊
      扣其持有各級車類之駕駛執照」之規定，而僅餘「吊銷駕
      駛執照處分時，始吊銷其持有各級車類之駕駛執照」之規
      定，而限縮修正前條文之適用範圍。循此以觀，駕駛人違
      反道路交通管理處罰條例第三十五條第一項第一款之規定
      而受吊扣駕駛執照處分時，依修正後同法第六十八條規定
      並參照其修正意旨，應僅得吊扣違規或違法當時駕駛車類
      之駕駛執照，否則將造成同一違規或違法行為，因受處分
      人持有駕駛執照種類之不同，而異其處分之結果。況酒醉
      駕車行為係製造法所不容許之風險，以風險製造之立場觀
      之，並不因駕駛車輛種類之不同，而有所差別，但從風險
      實現之觀點而言，酒醉駕駛車類之不同，其對於交通安全
      衍生之實害結果也有所差異，如駕駛人駕駛低一級之車類
      違反本條例之規定時，不論其所造成之實害結果，而一律
      吊扣駕駛人所持有之各類駕照，亦有違相同事件相同處理
      ，不同事件不同處理之平等原則（臺灣高等法院暨所屬法
      院九十七年法律座談會刑事類提案第四十號討論暨審查意
      見參照）。準此，參諸上開道路交通管理處罰條例第六十
      八條之修正過程與修正理由，行為人有道路交通管理處罰
      條例第三十五條第一項第一款所規定之違規行為，須吊扣
      駕駛執照時，應僅能吊扣行為人違法或違規當時駕駛車輛
      所憑之駕駛執照，不得再吊扣行為人所持有、與駕駛違規
      車輛無關之其他各級車類駕駛執照至明。
    2.經查：異議人甲○○並無機車駕照，現僅持有普通小型車
      駕照一情，有桃園監理站汽車駕駛人螢幕列印畫面二紙及
      本院辦理刑事案件電話紀錄查詢表一紙在卷可稽，而依前
      開說明，異議人因飲用酒類後騎乘重型機車，且經酒精呼
      氣測試達每公升零點五五毫克之情形，揆之前開修法經過
      及說明，異議人違規當時既係騎乘重型機車，依法僅得以
      吊扣異議人所持有該級車類之駕駛執照，且異議人於違規
      當時僅領有之普通小型車駕駛執照，依規定僅得駕駛普通
      小型車、輕型機器腳踏車，並未因此可依該普通小型車駕
      駛執照取得騎乘重型機車之權利，是異議人所領有之普通
      小型車駕駛執照並不得作為其騎乘重型機車之憑證，自不
      得因其無可作為騎乘重型機車憑證之駕駛執照可資吊扣，
      即吊扣其普通小型車駕駛執照甚明。
  (三)至施以道安講習部分，乃裁罰性之不利處分，為維護交通安
    全，促使駕駛人於飲酒後能知所警惕，實有教導駕駛人了解
    交通規則並加強其遵循之必要，故依行政罰法第二十六條第
    一項但書之規定，仍得裁處之，原處分機關關於異議人此部
    分之裁處，並無何違誤之處。
五、綜上所述，異議人確有在上開時、地，因酒後騎乘重型機車
    ，經測試呼氣中酒精濃度超過規定標準之違規行為，原處分
    機關依道路交通管理處罰條例第二十四條第一項第二款之規
    定，裁處異議人施以道路交通安全講習之其他種類行政裁罰
    部分，核無違誤；惟原處分機關裁罰異議人罰鍰三萬七千五
    百元部分，顯與道路交通管理事件統一裁罰基準表所定駕駛
    人騎乘機器腳踏車及吐氣所含酒精濃度超過每公升零點五五
    毫克以上，應裁處最低罰四萬五千元一節不符，又原處分機
    關裁處吊扣異議人駕駛執照十二個月（係普通小型車駕駛執
    照）部分，亦與修正後道路交通管理處罰條例第六十八條規
    定及其修正意旨有違，從而，本件聲明異議意旨雖無理由，
    然本件酒後駕車為一個違規行為，罰鍰、吊扣處分及施以道
    路交通安全講習部分無從區分，而原處分機關裁處罰鍰及吊
    扣駕駛執照部分既有上開可議之處，本院自應將原處分撤銷
    ，自為裁罰如主文第二項所示，以期適法。
六、應依道路交通管理處罰條例第八十七條第二項，道路交通案
    件處理辦法第二十條前段，裁定如主文。
中    華    民    國    98    年    7     月    31    日
                      臺灣桃園地方法院交通法庭
                            法  官  陳可薇
上正本證明與原本無異。
如不服本裁定，應於送達後五日內，向本院提出抗告狀。
                            書記官  高  平
中    華    民    國    98    年    7     月    31    日


司法院資訊處製作；財團法人民間司法改革基金會備份。
